---
title: "Regresión logística: ingresos en el Censo de EE.UU. (>50K vs ≤50K)"
date: "`r Sys.Date()`"
lang: es
execute:
  echo: true
  output: true
  eval: true
  cache: true
format:
  html:
    toc: true
    toc-location: left
    toc-title: "Contenidos"
    embed-resources: true
    theme: cosmo
    code-fold: false
    code-tools: true
    df-print: paged
    include-in-header:
      text: |
        <style>
        body {
          text-align: justify;
          font-size: 16px;
          line-height: 1.6;
        }
        h1, h2, h3 {
          color: #2C3E50;
        }
        .callout {
          margin-top: 1.5em;
          margin-bottom: 1.5em;
        }
        </style>
---

# ¿De qué trata este trabajo?

El objetivo de este trabajo es aplicar la **regresión logística binomial** para modelar la probabilidad de que un ciudadano de Estados Unidos tenga ingresos anuales superiores a los **\$50.000** (variable objetivo dicotómica: `>50K` vs `<=50K`), a partir de predictores sociodemográficos y laborales del Censo de EE.UU.

Adoptamos una perspectiva **descriptiva y explicativa**: no buscamos predecir sobre datos nuevos, sino caracterizar qué factores sociodemográficos y laborales determinan que una persona pertenezca al estrato de altos ingresos.

------------------------------------------------------------------------

## Librerías necesarias

```{r}
#| label: load-packages
#| message: false
#| warning: false
#| cache: false

# Instalamos pacman si no está disponible: es nuestro gestor de paquetes,
# instala y carga en un solo paso para no repetir install.packages + library
if (!require("pacman")) install.packages("pacman")

# Cargamos de una sola vez todas las librerías que vamos a usar en el notebook
pacman::p_load(
  tidyverse,        # Manipulación de datos (dplyr, tidyr) y visualización (ggplot2)
  here,             # Rutas relativas a la raíz del proyecto (la consigna pide cargar con here)
  scales,           # Formateo de ejes y etiquetas en gráficos (porcentajes, dólares)
  broom,            # Convierte outputs de modelos en data frames ordenados (tidy, glance)
  modelsummary,     # Tablas de regresión estilo publicación académica
  kableExtra,       # Decoración de tablas kable (estética de las tablas)
  marginaleffects,  # Cálculo de efectos marginales promedio (AME) y predicciones
  patchwork         # Componer y apilar varios gráficos en una sola figura
)
```

# La base de datos del Censo

Trabajamos con una adaptación del dataset *Adult Census Income*, construido a partir de microdatos del censo de los Estados Unidos. Contiene información de individuos en el mercado laboral: edad, nivel educativo, estado civil, género, ocupación, horas trabajadas, entre otras. La variable objetivo es `income`, que indica si la persona gana más de \$50.000 anuales (`>50K`) o no (`<=50K`).

## Carga de datos

```{r}
#| label: cargar-datos
#| message: false
#| warning: false

# Cargamos el csv usando here() para no escribir rutas absolutas.
# here() cuenta siempre desde la raíz del proyecto (donde está el .Rproj),
# así que apuntamos a la subcarpeta TP3/data sin importar desde dónde corramos
datos_censo <- read_csv(
  here("TP3", "data", "adult_census_USA.csv")
) |>
  as_tibble()

# Echamos un primer vistazo a la estructura: tipos de columna y primeras filas
glimpse(datos_censo)
```

## Limpieza y preparación de los datos

Antes de modelar, dejamos la base lista: nos quedamos con las variables relevantes, recodificamos algunas para simplificar la lectura y, sobre todo, definimos la variable objetivo `income` como un factor con los niveles en el orden correcto.

```{r}
#| label: limpieza-datos
#| message: false
#| warning: false

datos_censo <- datos_censo |> 
  # Eliminamos filas con valores nulos (defensivo: este dataset viene sin NA,
  # pero mantenemos el paso por las dudas, como hicimos en clase)
  drop_na() |> 
  # Nos quedamos solo con las variables que vamos a usar para explicar el ingreso
  select(
    age, education_num, marital_status, occupation,
    sex, hours_per_week, capital_gain, income
  ) |> 
  mutate(
    # --- Variable objetivo ---
    # income como factor con niveles EXPLÍCITOS:
    # "<=50K" como referencia (primer nivel) y ">50K" como clase a predecir (segundo nivel).
    # Así el modelo estima la "Probabilidad de ganar más de 50K".
    income = factor(income, levels = c("<=50K", ">50K")),
    
    # Versión numérica 0/1 de la variable dependiente.
    # Útil para graficar curvas de probabilidad más adelante.
    income_num = ifelse(income == ">50K", 1, 0),
    
    # --- Simplificación del estado civil ---
    # marital_status viene con 7 categorías; las colapsamos a dos ("married" / "single")
    # agrupando todas las variantes de casado/a en "married" y el resto en "single"
    marital_status = case_when(
      marital_status %in% c("Married-civ-spouse",
                            "Married-AF-spouse",
                            "Married-spouse-absent") ~ "married",
      TRUE ~ "single"
    ),
    
    # Convertimos a factor las categóricas (sin fijar referencia todavía:
    # eso lo definiremos en el ajuste del modelo según la historia a contar)
    marital_status = factor(marital_status),
    occupation     = factor(occupation),
    sex            = factor(sex)
  )

# Revisamos cómo quedó la base
glimpse(datos_censo)
```

### ¿Están balanceados los datos?

Antes de estimar conviene verificar que la variable objetivo no esté muy desbalanceada (un evento muy raro requeriría técnicas adicionales). Miramos el conteo y las proporciones.

```{r}
#| label: balance-datos
#| message: false
#| warning: false

# Conteo absoluto de cada categoría de ingreso
message("Distribución de la variable objetivo (income):")
print(table(datos_censo$income))

# Proporciones (para ver el balance en términos relativos)
message("Proporciones:")
print(prop.table(table(datos_censo$income)) |> round(3))
```

::: callout-note
**Un dataset razonablemente balanceado**

Tras la limpieza nos quedan `r sum(datos_censo$income == "<=50K")` personas con ingresos `<=50K` y `r sum(datos_censo$income == ">50K")` con ingresos `>50K`, lo que da una proporción cercana al 52% / 48%. Es un balance muy cómodo: nos permite enfocarnos directamente en la interpretación del modelo sin necesidad de técnicas de re-muestreo. :::
:::
