---
title: "Regresión logística: ingresos en el Censo de EE.UU. (>50K vs ≤50K)"
date: "`r Sys.Date()`"
lang: es
execute:
  echo: true
  output: true
  eval: true
  cache: true
format:
  html:
    toc: true
    toc-location: left
    toc-title: "Contenidos"
    embed-resources: true
    theme: cosmo
    code-fold: false
    code-tools: true
    df-print: paged
    include-in-header:
      text: |
        <style>
        body {
          text-align: justify;
          font-size: 16px;
          line-height: 1.6;
        }
        h1, h2, h3 {
          color: #2C3E50;
        }
        .callout {
          margin-top: 1.5em;
          margin-bottom: 1.5em;
        }
        </style>
---

# ¿De qué trata este trabajo?

El objetivo de este trabajo es aplicar la **regresión logística binomial** para modelar la probabilidad de que un ciudadano de Estados Unidos tenga ingresos anuales superiores a los **\$50.000** (variable objetivo dicotómica: `>50K` vs `<=50K`), a partir de predictores sociodemográficos y laborales del Censo de EE.UU.

Adoptamos una perspectiva **descriptiva y explicativa**: no buscamos predecir sobre datos nuevos, sino caracterizar qué factores sociodemográficos y laborales determinan que una persona pertenezca al estrato de altos ingresos.

------------------------------------------------------------------------

## Librerías necesarias

```{r}
#| label: load-packages
#| message: false
#| warning: false
#| cache: false

# Instalamos pacman si no está disponible: es nuestro gestor de paquetes,
# instala y carga en un solo paso para no repetir install.packages + library
if (!require("pacman")) install.packages("pacman")

# Cargamos de una sola vez todas las librerías que vamos a usar en el notebook
pacman::p_load(
  tidyverse,        # Manipulación de datos (dplyr, tidyr) y visualización (ggplot2)
  here,             # Rutas relativas a la raíz del proyecto 
  scales,           # Formateo de ejes y etiquetas en gráficos (porcentajes, dólares)
  broom,            # Convierte outputs de modelos en data frames ordenados (tidy, glance)
  modelsummary,     # Tablas de regresión estilo publicación académica
  kableExtra,       # Decoración de tablas kable (estética de las tablas)
  marginaleffects,  # Cálculo de efectos marginales promedio (AME) y predicciones
  patchwork         # Componer y apilar varios gráficos en una sola figura
)
```

# La base de datos del Censo

Trabajamos con una adaptación del dataset *Adult Census Income*, construido a partir de microdatos del censo de los Estados Unidos. Contiene información de individuos en el mercado laboral: edad, nivel educativo, estado civil, género, ocupación, horas trabajadas, entre otras. La variable objetivo es `income`, que indica si la persona gana más de \$50.000 anuales (`>50K`) o no (`<=50K`).

## Carga de datos

```{r}
#| label: cargar-datos
#| message: false
#| warning: false

# Cargamos el csv usando here() para no escribir rutas absolutas.
# here() cuenta siempre desde la raíz del proyecto (donde está el .Rproj),
# así que apuntamos a la subcarpeta TP3/data sin importar desde dónde corramos
datos_censo <- read_csv(
  here("TP3", "data", "adult_census_USA.csv")
) |>
  as_tibble()

# Echamos un primer vistazo a la estructura: tipos de columna y primeras filas
glimpse(datos_censo)
```

## Limpieza y preparación de los datos

Antes de modelar, dejamos la base lista: nos quedamos con las variables relevantes, recodificamos algunas para simplificar la lectura y, sobre todo, definimos la variable objetivo `income` como un factor con los niveles en el orden correcto.

```{r}
#| label: limpieza-datos
#| message: false
#| warning: false

datos_censo <- datos_censo |> 
  # Eliminamos filas con valores nulos 
  drop_na() |> 
  # Nos quedamos solo con las variables que vamos a usar para explicar el ingreso
  select(
    age, education_num, marital_status, occupation,
    sex, hours_per_week, capital_gain, income
  ) |> 
  mutate(
    # --- Variable objetivo ---
    # income como factor con niveles EXPLÍCITOS:
    # "<=50K" como referencia (primer nivel) y ">50K" como clase a predecir (segundo nivel).
    # Así el modelo estima la "Probabilidad de ganar más de 50K".
    income = factor(income, levels = c("<=50K", ">50K")),
    
    # Versión numérica 0/1 de la variable dependiente.
    # Útil para graficar curvas de probabilidad más adelante.
    income_num = ifelse(income == ">50K", 1, 0),
    
    # --- Simplificación del estado civil ---
    # marital_status viene con 7 categorías; las colapsamos a dos ("married" / "single")
    # agrupando todas las variantes de casado/a en "married" y el resto en "single"
    marital_status = case_when(
      marital_status %in% c("Married-civ-spouse",
                            "Married-AF-spouse",
                            "Married-spouse-absent") ~ "married",
      TRUE ~ "single"
    ),
    
    # Convertimos a factor las categóricas
    marital_status = factor(marital_status),
    occupation     = factor(occupation),
    sex            = factor(sex)
  )

# Revisamos cómo quedó la base
glimpse(datos_censo)
```

### ¿Están balanceados los datos?

Antes de estimar conviene verificar que la variable objetivo no esté muy desbalanceada (un evento muy raro requeriría técnicas adicionales). Miramos el conteo y las proporciones.

```{r}
#| label: balance-datos
#| message: false
#| warning: false

# Conteo absoluto de cada categoría de ingreso
message("Distribución de la variable objetivo (income):")
print(table(datos_censo$income))

# Proporciones (para ver el balance en términos relativos)
message("Proporciones:")
print(prop.table(table(datos_censo$income)) |> round(3))
```

::: callout-note
**Un dataset razonablemente balanceado**

Tras la limpieza nos quedan `r sum(datos_censo$income == "<=50K")` personas con ingresos `<=50K` y `r sum(datos_censo$income == ">50K")` con ingresos `>50K`, lo que da una proporción cercana al 52% / 48%. El balance nos permite enfocarnos directamente en la interpretación del modelo sin necesidad de técnicas de re-muestreo. :::
:::

## Exploración visual: ¿qué variables separan a los altos ingresos?

El criterio para decidir transformaciones e interacciones no es correr modelos a ciegas, sino mirar las distribuciones. Observamos cómo se distribuye cada variable independiente (XX X) según las dos categorías de nuestra variable objetivo `income` (YY Y): quienes ganan `>50K` y quienes ganan `<=50K`.

### Variables continuas vs. ingreso

```{r}
#| label: paleta-colores
#| message: false
#| warning: false

# Definimos una paleta de colores consistente para todo el notebook:
# un color para ingresos bajos (<=50K) y otro para ingresos altos (>50K)
paleta_ingreso <- c("<=50K" = "#2166AC", ">50K" = "#B2182B")
```

```{r}
#| label: fig-continuas-vs-y
#| fig-width: 14
#| fig-height: 10
#| message: false
#| warning: false

# ----------------------------------------------------------
# Edad vs Ingreso (Densidad)
# Usamos densidad para ver la forma de la distribución de edad en cada grupo
p_age <- datos_censo |> 
  ggplot(aes(x = age, fill = income, color = income)) +
  geom_density(alpha = 0.5, linewidth = 0.8) +
  scale_fill_manual(values = paleta_ingreso, name = "Ingreso") +
  scale_color_manual(values = paleta_ingreso, name = "Ingreso") +
  labs(
    title = "Distribución por Edad",
    x = "Edad (años)",
    y = "Densidad"
  ) +
  theme_minimal(base_size = 14) +
  theme(
    plot.title = element_text(face = "bold", size = 15),
    legend.position = "bottom"
  )

# ----------------------------------------------------------
# Horas semanales vs Ingreso (Violín + Boxplot)
p_horas <- datos_censo |> 
  ggplot(aes(x = income, y = hours_per_week, fill = income, color = income)) +
  geom_violin(alpha = 0.3, linewidth = 0.5, width = 0.8) +
  geom_boxplot(width = 0.2, alpha = 0.8, color = "gray20", outlier.shape = NA) +
  scale_fill_manual(values = paleta_ingreso, guide = "none") +
  scale_color_manual(values = paleta_ingreso, guide = "none") +
  labs(
    title = "Horas trabajadas por semana",
    x = "Nivel de ingreso",
    y = "Horas por semana"
  ) +
  theme_minimal(base_size = 14) +
  theme(plot.title = element_text(face = "bold", size = 15))

# ----------------------------------------------------------
# Años de educación vs Ingreso (Violín + Boxplot)
# education_num son años de educación, ordenados: lo tratamos como continua
p_edu <- datos_censo |> 
  ggplot(aes(x = income, y = education_num, fill = income, color = income)) +
  geom_violin(alpha = 0.3, linewidth = 0.5, width = 0.8) +
  geom_boxplot(width = 0.2, alpha = 0.8, color = "gray20", outlier.shape = NA) +
  scale_fill_manual(values = paleta_ingreso, guide = "none") +
  scale_color_manual(values = paleta_ingreso, guide = "none") +
  labs(
    title = "Años de educación",
    x = "Nivel de ingreso",
    y = "Años de educación (education_num)"
  ) +
  theme_minimal(base_size = 14) +
  theme(plot.title = element_text(face = "bold", size = 15))

# ----------------------------------------------------------
# Capital gain vs Ingreso (Violín + Boxplot en escala logarítmica)
# Es una variable muy sesgada y con muchos ceros: le sumamos 1 SOLO para el
# gráfico (para poder usar log) y aplicamos escala log en el eje Y, tal como
# en clase se graficó el ingreso en escala log
p_capital <- datos_censo |> 
  ggplot(aes(x = income, y = capital_gain + 1, fill = income, color = income)) +
  geom_violin(alpha = 0.3, linewidth = 0.5, width = 0.8) +
  geom_boxplot(width = 0.2, alpha = 0.5, color = "gray20") +
  scale_fill_manual(values = paleta_ingreso, guide = "none") +
  scale_color_manual(values = paleta_ingreso, guide = "none") +
  scale_y_log10(labels = scales::label_dollar()) +
  labs(
    title = "Ganancia de capital (escala logarítmica)",
    x = "Nivel de ingreso",
    y = "Capital gain + 1 (USD)"
  ) +
  theme_minimal(base_size = 14) +
  theme(plot.title = element_text(face = "bold", size = 15))

# Componemos las cuatro figuras con patchwork
((p_age | p_horas) / (p_edu | p_capital)) +
  plot_annotation(
    title = "Distribución de variables continuas según nivel de ingreso",
    subtitle = "Educación y horas trabajadas muestran separación clara; capital_gain es muy sesgada.",
    theme = theme(plot.title = element_text(face = "bold", size = 18))
  )
```

::: callout-tip
**Lectura de las variables continuas:**

**Edad**: la curva de \>50K está desplazada hacia la derecha: los altos ingresos se concentran en edades más maduras (la juventud rara vez supera los 50K). La relación no parece estrictamente lineal (cae en edades muy avanzadas).

**Horas por semana:** quienes ganan \>50K tienden a trabajar más horas; la mediana del grupo de altos ingresos está por encima.

**Años de educación:** es de las variables que mejor separa. El grupo \>50K tiene una mediana de educación claramente más alta.

**Ganancia de capital:** distribución extremadamente sesgada y con muchísimos ceros. En escala logarítmica se ve que los valores altos se asocian fuertemente a \>50K.
:::

### Variables categóricas vs. ingreso

```{r}
#| label: fig-categoricas-vs-y
#| fig-width: 14
#| fig-height: 6
#| message: false
#| warning: false

# ----------------------------------------------------------
# Estado civil vs Ingreso (barras proporcionales)
p_marital <- datos_censo |> 
  ggplot(aes(x = marital_status, fill = income)) +
  geom_bar(position = "fill", alpha = 0.8, color = "white") +
  scale_fill_manual(values = paleta_ingreso, name = "Ingreso") +
  scale_y_continuous(labels = scales::label_percent()) +
  labs(
    title = "Ingreso por estado civil",
    x = "Estado civil",
    y = "Proporción"
  ) +
  theme_minimal(base_size = 14) +
  theme(
    plot.title = element_text(face = "bold", size = 15),
    panel.grid.major.x = element_blank()
  )

# ----------------------------------------------------------
# Sexo vs Ingreso (barras proporcionales)
p_sex <- datos_censo |> 
  ggplot(aes(x = sex, fill = income)) +
  geom_bar(position = "fill", alpha = 0.8, color = "white") +
  scale_fill_manual(values = paleta_ingreso, name = "Ingreso") +
  scale_y_continuous(labels = scales::label_percent()) +
  labs(
    title = "Ingreso por sexo",
    x = "Sexo",
    y = "Proporción"
  ) +
  theme_minimal(base_size = 14) +
  theme(
    plot.title = element_text(face = "bold", size = 15),
    panel.grid.major.x = element_blank()
  )

# Componemos las dos figuras
(p_marital | p_sex) +
  plot_annotation(
    title = "Distribución del ingreso según variables categóricas (estado civil y sexo)",
    theme = theme(plot.title = element_text(face = "bold", size = 18))
  )
```

```{r}
#| label: fig-ocupacion-vs-y
#| fig-width: 12
#| fig-height: 7
#| message: false
#| warning: false

# Ocupación vs Ingreso (barras proporcionales horizontales)
# Reordenamos las ocupaciones por su proporción de altos ingresos con fct_reorder
# (visto en clase para ordenar factores según otra variable, útil para graficar)
datos_censo |> 
  ggplot(aes(
    y = fct_reorder(occupation, income_num, .fun = mean),
    fill = income
  )) +
  geom_bar(position = "fill", alpha = 0.8, color = "white") +
  scale_fill_manual(values = paleta_ingreso, name = "Ingreso") +
  scale_x_continuous(labels = scales::label_percent()) +
  labs(
    title = "Ingreso por ocupación",
    subtitle = "Ocupaciones ordenadas por proporción de ingresos altos (>50K)",
    x = "Proporción",
    y = "Ocupación"
  ) +
  theme_minimal(base_size = 14) +
  theme(
    plot.title = element_text(face = "bold", size = 15),
    panel.grid.major.y = element_blank()
  )
```

::: callout-tip
**Lectura de las variables categóricas:**

**Estado civil:** la diferencia es marcada. Entre las personas "married" la proporción de altos ingresos es mucho mayor que entre las "single". Es un predictor fuerte (aunque sabemos que el estado civil correlaciona con edad y género).

**Sexo**: se observa una brecha clara: la proporción de \>50K es mayor entre los hombres que entre las mujeres.

**Ocupación**: existe una jerarquía evidente. Ocupaciones como Exec-managerial y Prof-specialty concentran las mayores proporciones de altos ingresos, mientras que Other-service, Priv-house-serv o Handlers-cleaners quedan en el extremo opuesto.
:::

## Decisiones de transformación e interacción

A partir de la exploración anterior tomamos dos decisiones de especificación: aplicar una transformación logarítmica a una variable continua muy sesgada, e incluir un término de interacción entre dos variables.

### Transformación logarítmica de `capital_gain`

En el análisis exploratorio vimos que `capital_gain` está fuertemente sesgada: la mayoría de las observaciones son cero y unas pocas alcanzan valores enormes. Si la incluimos en crudo, esos pocos valores extremos dominan la estimación y el efecto se vuelve difícil de interpretar.

La solución habitual es aplicar el **logaritmo**, que comprime la cola larga y permite leer el efecto en términos relativos. Como el logaritmo de cero no está definido (`log(0) = -Inf`) y esta variable tiene muchísimos ceros, usamos `log1p(x)`, que calcula `log(x + 1)`: así el valor 0 se mapea a 0 sin generar discontinuidades. Esta transformación la aplicaremos directamente dentro de la fórmula del modelo (`log1p(capital_gain)`), tal como en clase se escribió `log(...)` dentro del `glm()`.

### Propuesta de interacción: `sex × marital_status`

Proponemos incluir el término de interacción entre **sexo** y **estado civil**. La hipótesis teórica es la del *premio salarial del matrimonio* con sesgo de género: en el contexto del censo estadounidense, estar casado se asocia a mayores ingresos, pero ese efecto no sería igual para hombres y mujeres. Históricamente, el matrimonio potenciaba los ingresos de los hombres (rol de proveedor, mayor dedicación al empleo remunerado) más que los de las mujeres, sobre quienes solía recaer el trabajo doméstico no remunerado. Si esto es cierto, el efecto de estar casado sobre la probabilidad de ganar `>50K` **depende del sexo**, que es justamente lo que captura una interacción.

Para justificarla visualmente, graficamos la proporción de altos ingresos por estado civil, separada por sexo.

```{r}
#| label: fig-interaccion-justificacion
#| fig-width: 12
#| fig-height: 6
#| message: false
#| warning: false

# Barras proporcionales del ingreso según estado civil, faceteadas por sexo.
# Si la relación entre estado civil e ingreso se comporta distinto en cada panel,
# tenemos evidencia visual a favor de incluir la interacción sex * marital_status
datos_censo |> 
  ggplot(aes(x = marital_status, fill = income)) +
  geom_bar(position = "fill", alpha = 0.8, color = "white") +
  # Facetamos por la otra variable de la interacción
  facet_wrap(~ sex) +
  scale_fill_manual(values = paleta_ingreso, name = "Ingreso") +
  scale_y_continuous(labels = scales::label_percent()) +
  labs(
    title = "Ingreso por estado civil, separado por sexo",
    subtitle = "Si el efecto del estado civil difiere entre paneles, se justifica la interacción",
    x = "Estado civil",
    y = "Proporción"
  ) +
  theme_minimal(base_size = 14) +
  theme(
    plot.title = element_text(face = "bold", size = 15),
    panel.grid.major.x = element_blank()
  )
```

::: callout-tip
**Justificando la interacción**

En los hombres (un panel), el salto de "single" a "married" produce un aumento muy grande en la proporción de altos ingresos: el matrimonio se asocia a un salto fuerte hacia \>50K. En las mujeres (el otro panel), aunque también hay diferencia entre "single" y "married", el salto es notablemente más chico: estar casada no eleva la proporción de altos ingresos en la misma magnitud que en los hombres.

Esta asimetría —el efecto del estado civil sobre el ingreso es más intenso en hombres que en mujeres— es exactamente lo que un término de interacción sex \* marital_status permite capturar, y no se explicaría simplemente sumando por separado el efecto de "ser mujer" y el de "estar casado".
:::

## Ajuste de los modelos de regresión logística

### Definición de las categorías de referencia

Antes de estimar, fijamos la categoría de referencia de cada predictor categórico. La referencia es el nivel contra el cual se comparan los demás (lo absorbe el intercepto).

```{r}
#| label: definir-referencias
#| message: false
#| warning: false

datos_censo <- datos_censo |> 
  mutate(
    # sex: referencia = "Male". Así el coeficiente de "Female" se lee como
    # el efecto de ser mujer respecto del varón (la brecha de género)
    sex = relevel(sex, ref = "Male"),
    
    # marital_status: referencia = "single". Así el coeficiente de "married"
    # mide el premio del matrimonio respecto de estar soltero/a
    marital_status = relevel(marital_status, ref = "single"),
    
    # occupation: referencia = "Other-service" (ocupación de bajos ingresos).
    # Los coeficientes del resto se leen como cuánto más probable es ganar >50K
    # respecto de una ocupación de servicios de base
    occupation = relevel(occupation, ref = "Other-service")
  )
```

### Estimación de los modelos con `glm()`

Estimamos dos modelos logísticos con `glm()` y `family = "binomial"` (que indica el enlace logit para una variable dependiente dicotómica). Como nuestra perspectiva es **explicativa**, ajustamos sobre el conjunto completo de datos.

-   **Modelo 1 (Base):** edad, educación, horas semanales, log de la ganancia de capital, sexo, estado civil y ocupación, sin interacciones.

-   **Modelo 2 (Interacción):** los mismos predictores más la interacción `sex * marital_status`.

```{r}
#| label: modelos-logisticos
#| message: false
#| warning: false

# Modelo 1 (Base): sin interacciones
# Usamos log1p(capital_gain) = log(capital_gain + 1) para evitar log(0)
modelo_base <- glm(
  income ~ age + education_num + hours_per_week + log1p(capital_gain) +
           sex + marital_status + occupation,
  family = "binomial",
  data = datos_censo
)

# Modelo 2 (Interacción): agrega sex * marital_status
# Recordemos que en R 'sex * marital_status' incluye automáticamente los dos
# efectos principales y el término de interacción sex:marital_status
modelo_int <- glm(
  income ~ age + education_num + hours_per_week + log1p(capital_gain) +
           occupation + sex * marital_status,
  family = "binomial",
  data = datos_censo
)

# Revisamos el resumen de ambos modelos
summary(modelo_base)
summary(modelo_int)
```

-   ::: callout-caution
    **Interpretando el summary():** **los log-odds**

    Los coeficientes están en la escala de log-odds, poco intuitiva, así que por ahora solo leemos signo y significancia.

    **(Intercept):** log-odds de ganar \>50K para el perfil de referencia (varón, soltero, ocupación Other-service, con el resto de variables en 0). No tiene una lectura práctica directa.

    **education_num, age, hours_per_week:** se esperan coeficientes positivos y significativos: más educación, más edad y más horas se asocian a mayor probabilidad de altos ingresos.

    **log1p(capital_gain):** positivo y fuertemente significativo; las ganancias de capital empujan con claridad hacia \>50K.

    **occupation...:** los niveles gerenciales y profesionales deberían mostrar coeficientes positivos grandes frente a la referencia Other-service.

    **Sobre la interacción** (Modelo 2): observamos el término sexFemale:marital_statusmarried. Si es negativo y significativo, confirma nuestra hipótesis: el premio del matrimonio sobre el ingreso es menor para las mujeres que para los varones.
    :::

## De *log-odds* a *Odds Ratios*

Los coeficientes del `summary()` están en *log-odds*, difíciles de leer. Si les aplicamos la exponencial (`exp(β)`) obtenemos los **Odds Ratios (OR)**: el factor por el que se multiplican las chances de ganar `>50K` ante un aumento unitario de la variable (o, en las categóricas, al pasar del nivel de referencia a ese nivel). Un OR mayor que 1 aumenta las chances; menor que 1 las reduce; igual a 1 es neutro.

### Tabla de Odds Ratios del Modelo 2

```{r}
#| label: odds-ratios
#| message: false
#| warning: false

# broom::tidy con exponentiate = TRUE devuelve los coeficientes ya como OR.
# conf.int = TRUE agrega el intervalo de confianza al 95%
or_modelo <- broom::tidy(modelo_int, exponentiate = TRUE, conf.int = TRUE) |> 
  select(term, estimate, conf.low, conf.high, p.value) |> 
  mutate(
    interpretacion = case_when(
      estimate > 1 & p.value < 0.05 ~ "Aumenta chances (Sig.)",
      estimate < 1 & p.value < 0.05 ~ "Reduce chances (Sig.)",
      TRUE ~ "No significativo"
    )
  )

# Mostramos la tabla formateada
or_modelo |> 
  rename(
    `Predictor` = term,
    `Odds Ratio` = estimate,
    `IC Inferior` = conf.low,
    `IC Superior` = conf.high,
    `Valor p` = p.value,
    `Interpretación` = interpretacion
  ) |> 
  knitr::kable(
    digits = 3,
    caption = "Odds Ratios del Modelo con Interacción"
  ) |> 
  kable_styling(
    bootstrap_options = c("striped", "hover", "condensed", "responsive"),
    full_width = FALSE,
    position = "center"
  ) |> 
  # Resaltamos en azul claro las filas significativas
  row_spec(
    row = which(or_modelo$p.value < 0.05),
    bold = TRUE,
    color = "black",
    background = "#e6f2ff"
  )
```

### Gráfico de bosque (forest plot) con barras graduadas

Para mostrar la robustez de cada estimación, graficamos los OR con intervalos de confianza a tres niveles (80%, 95% y 99%) mediante barras de grosor variable. Un coeficiente cuyo intervalo al 99% no cruza la línea del 1 es evidencia muy fuerte. Usamos escala logarítmica en el eje X, imprescindible al graficar OR.

```{r}
#| label: fig-forest-plot
#| fig-width: 14
#| fig-height: 8
#| message: false
#| warning: false

# Extraemos los coeficientes SIN exponenciar (en log-odds) para calcular
# manualmente los intervalos a distintos niveles de confianza
df_plot_or <- broom::tidy(modelo_int) |> 
  # Excluimos el intercepto (no es un efecto interpretable)
  filter(term != "(Intercept)") |> 
  mutate(
    # Límites en log-odds usando cuantiles de la distribución normal
    lo_80 = estimate - qnorm(0.90) * std.error,
    hi_80 = estimate + qnorm(0.90) * std.error,
    lo_95 = estimate - qnorm(0.975) * std.error,
    hi_95 = estimate + qnorm(0.975) * std.error,
    lo_99 = estimate - qnorm(0.995) * std.error,
    hi_99 = estimate + qnorm(0.995) * std.error,
    
    # Exponenciamos todo para pasarlo a escala de Odds Ratios
    across(c(estimate, starts_with("lo_"), starts_with("hi_")), exp),
    
    # Etiquetas limpias para el gráfico
    term_clean = case_match(
      term,
      "age" ~ "Edad (años)",
      "education_num" ~ "Años de educación",
      "hours_per_week" ~ "Horas por semana",
      "log1p(capital_gain)" ~ "Log(Ganancia capital)",
      "sexFemale" ~ "Sexo: Mujer (vs Varón)",
      "marital_statusmarried" ~ "Casado/a (vs Soltero/a)",
      "sexFemale:marital_statusmarried" ~ "Interacción: Mujer × Casada",
      .default = term  # las ocupaciones quedan con su nombre original
    )
  )

ggplot(df_plot_or, aes(y = reorder(term_clean, estimate), x = estimate)) +
  # Línea vertical de referencia en OR = 1 (efecto nulo)
  geom_vline(xintercept = 1, linetype = "dashed", color = "gray40", linewidth = 1) +
  
  # Barra 99% (fina y clara)
  geom_linerange(aes(xmin = lo_99, xmax = hi_99), color = "#74ADD1", linewidth = 1.5) +
  # Barra 95% (media)
  geom_linerange(aes(xmin = lo_95, xmax = hi_95), color = "#4575B4", linewidth = 3.5) +
  # Barra 80% (gruesa y oscura)
  geom_linerange(aes(xmin = lo_80, xmax = hi_80), color = "#313695", linewidth = 6) +
  
  # Punto del estimador central (OR)
  geom_point(color = "#D73027", size = 4) +
  
  # Escala logarítmica en X: crucial para graficar Odds Ratios
  scale_x_log10() +
  
  labs(
    title = "Efectos sobre la probabilidad de ganar >50K (Odds Ratios)",
    subtitle = "Barras de error graduadas: 80% (gruesa), 95% (media), 99% (fina)",
    x = "Odds Ratio (escala logarítmica)",
    y = NULL,
    caption = "Si la barra cruza la línea punteada (OR=1), el efecto no es significativo a ese nivel de confianza."
  ) +
  theme_minimal(base_size = 15) +
  theme(
    plot.title = element_text(face = "bold", size = 16),
    panel.grid.minor = element_blank(),
    panel.grid.major.y = element_blank(),
    axis.text.y = element_text(face = "bold", size = 12),
    axis.text.x = element_text(size = 12)
  )
```

::: callout-note
**Lectura del forest plot**

Los predictores ubicados a la derecha de la línea del 1 (educación, horas, ganancia de capital, ocupaciones gerenciales/profesionales) aumentan las chances de ganar \>50K; cuanto más lejos del 1 y más angostas sus barras, más fuerte y robusto el efecto.

El término Casado/a (vs Soltero/a) debería ubicarse claramente a la derecha del 1: estar casado multiplica las chances de altos ingresos. Pero, por la interacción, ese OR corresponde al efecto del matrimonio entre los varones (la referencia de sexo).

El término Interacción: Mujer × Casada se ubicaría a la izquierda del 1: indica que, para las mujeres, el premio del matrimonio es menor que para los varones; las chances que el matrimonio agrega se ven reducidas por este factor multiplicativo.
:::

## Efectos Marginales Promedio (AME)

Los *Odds Ratios* hablan de "chances", pero a menudo es más intuitivo razonar en **probabilidad** (de 0 a 100%). El **efecto marginal** responde: si aumento una variable en una unidad, ¿en cuántos puntos porcentuales cambia la probabilidad de ganar `>50K`? Como en logística la curva es una "S", ese efecto difiere para cada persona; el **AME** lo calcula para cada individuo y promedia todos esos efectos.

### Tabla de efectos marginales del Modelo 2

```{r}
#| label: average-marginal-effects
#| message: false
#| warning: false

# AME estándar (dY/dX) para las variables lineales y categóricas:
# el cambio en la probabilidad por una unidad (o al pasar de la referencia al nivel)
ame_estandar <- avg_slopes(
  modelo_int,
  variables = c("age", "education_num", "hours_per_week",
                "sex", "marital_status", "occupation"),
  slope = "dydx"
)

# Semi-elasticidad (dY/eX) para capital_gain, que entra como log1p():
# interpreta el efecto de un cambio porcentual en la variable (como en clase con income)
ame_capital <- avg_slopes(
  modelo_int,
  variables = "capital_gain",
  slope = "dyex"
)

# Apilamos ambos resultados en una sola tabla
efectos_marginales <- bind_rows(ame_estandar, ame_capital)

# Tabla limpia y formateada
efectos_marginales |> 
  select(term, contrast, estimate, conf.low, conf.high, p.value) |> 
  mutate(
    # Pasamos el efecto a puntos porcentuales para lectura humana
    estimate_pct = paste0(round(estimate * 100, 2), "%"),
    interpretacion = case_when(
      estimate > 0 & p.value < 0.05 ~ "Aumenta prob. (Sig.)",
      estimate < 0 & p.value < 0.05 ~ "Reduce prob. (Sig.)",
      TRUE ~ "No significativo"
    )
  ) |> 
  select(term, contrast, estimate_pct, conf.low, conf.high, p.value, interpretacion) |> 
  rename(
    `Predictor` = term,
    `Contraste` = contrast,
    `Efecto (Prob)` = estimate_pct,
    `IC Inferior` = conf.low,
    `IC Superior` = conf.high,
    `Valor p` = p.value,
    `Interpretación` = interpretacion
  ) |> 
  knitr::kable(
    digits = 4,
    caption = "Efectos Marginales Promedio (cambio en la probabilidad de ganar >50K)"
  ) |> 
  kable_styling(
    bootstrap_options = c("striped", "hover", "condensed", "responsive"),
    full_width = FALSE,
    position = "center"
  ) |> 
  row_spec(
    row = which(efectos_marginales$p.value < 0.05),
    bold = TRUE,
    color = "black",
    background = "#e6f2ff"
  )
```

::: callout-tip
**Interpretación directa (AME):**

-   education_num: en promedio, cada año adicional de educación aumenta la probabilidad de ganar \>50K en X puntos porcentuales. Suele ser uno de los efectos más fuertes.

-   hours_per_week: cada hora semanal adicional aumenta la probabilidad en X p.p., en promedio.

-   age: cada año más de edad aumenta la probabilidad en X p.p.

-   capital_gain (dY/eX): un aumento porcentual en la ganancia de capital se asocia a X p.p. más de probabilidad de altos ingresos.

-   marital_status (married − single): estar casado/a aumenta, en promedio, la probabilidad de \>50K en X p.p. frente a estar soltero/a.

-   sex (Female − Male): en promedio, las mujeres tienen X p.p. menos de probabilidad de altos ingresos que los varones.
:::

### Visualización de la interacción: el impacto real en la probabilidad

Los coeficientes de interacción son difíciles de leer en crudo. La mejor forma de entender qué hace `sex * marital_status` es graficar las **probabilidades predichas** de ganar `>50K` según estado civil, separadas por sexo. Comparamos el Modelo 1 (sin interacción) con el Modelo 2 (con interacción) para ver la diferencia.

```{r}
#| label: fig-efecto-interaccion
#| fig-width: 14
#| fig-height: 7
#| message: false
#| warning: false

# plot_predictions genera las probabilidades predichas manteniendo el resto
# de las variables en sus valores típicos automáticamente

# Modelo 1: sin interacción (las líneas serán paralelas por construcción)
p_base <- plot_predictions(modelo_base, condition = c("marital_status", "sex")) +
  scale_y_continuous(labels = scales::label_percent(), limits = c(0, 1)) +
  labs(
    title = "Modelo 1: Sin Interacción",
    subtitle = "El efecto del estado civil se asume idéntico para ambos sexos.",
    x = "Estado civil", y = "Probabilidad predicha de ganar >50K"
  ) +
  theme_minimal(base_size = 14) +
  theme(legend.position = "none", plot.title = element_text(face = "bold"))

# Modelo 2: con interacción (las líneas pueden divergir)
p_int <- plot_predictions(modelo_int, condition = c("marital_status", "sex")) +
  scale_y_continuous(labels = scales::label_percent(), limits = c(0, 1)) +
  labs(
    title = "Modelo 2: Con Interacción (Sexo × Estado civil)",
    subtitle = "El premio del matrimonio difiere entre varones y mujeres.",
    x = "Estado civil", y = "Probabilidad predicha de ganar >50K"
  ) +
  theme_minimal(base_size = 15) +
  theme(plot.title = element_text(face = "bold"))

# Componemos con patchwork
p_base + p_int +
  plot_annotation(
    title = "¿Por qué importa modelar la interacción?",
    caption = "Bandas: intervalos de confianza al 95%. Resto de variables en valores típicos.",
    theme = theme(plot.title = element_text(face = "bold", size = 18))
  )
```

::: callout-note
**La interacción se vuelve clara**

En el Modelo 1, el modelo está forzado a mantener una distancia constante entre varones y mujeres en ambos estados civiles (las líneas se mueven en paralelo). El "premio del matrimonio" se asume idéntico para ambos sexos.

En el Modelo 2, al liberar esa restricción, el patrón se esclarece: el salto de "single" a "married" eleva la probabilidad de altos ingresos mucho más en los varones que en las mujeres. La brecha de género se amplía entre las personas casadas, lo que respalda nuestra hipótesis del premio salarial del matrimonio con sesgo de género.
:::

## Comparación global de los modelos

Queremos saber si el Modelo 2 (con la interacción) es mejor que el Modelo 1 (sin ella). Para compararlos miramos dos números que devuelve `broom::glance()`: el **AIC** (gana el más bajo) y el **Pseudo-R²** (gana el más alto). El Pseudo-R² se calcula a partir de las deviances.

```{r}
#| label: comparacion-ajuste
#| message: false
#| warning: false

bind_rows(
  broom::glance(modelo_base) |> mutate(Modelo = "1. Sin Interacción"),
  broom::glance(modelo_int)  |> mutate(Modelo = "2. Con Interacción")
) |> 
  # Pseudo-R2 a partir de las deviances (nula y residual)
  mutate(pseudo_r2 = 1 - (deviance / null.deviance)) |> 
  # Seleccionamos las columnas que importan
  select(Modelo, null.deviance, deviance, pseudo_r2, AIC, nobs) |> 
  rename(
    `Deviance Nula` = null.deviance,
    `Deviance Residual` = deviance,
    `Pseudo-R²` = pseudo_r2,
    `Observaciones` = nobs
  ) |> 
  knitr::kable(
    digits = c(0, 1, 1, 4, 1, 0),
    caption = "Métricas de ajuste global: Modelo 1 vs Modelo 2"
  ) |> 
  kable_styling(
    bootstrap_options = c("striped", "hover", "condensed", "responsive"),
    full_width = FALSE,
    position = "center"
  ) |> 
  row_spec(
    row = 2,
    bold = TRUE,
    color = "black",
    background = "#e6f2ff"
  )
```

::: callout-important
**¿Conviene incluir la interacción?**

Sí. Comparamos los dos modelos con el AIC (mejor el más bajo) y el Pseudo-R² (mejor el más alto), y los dos indicadores coinciden:

AIC: baja de 13067 (Modelo 1) a 12974 (Modelo 2). Es una diferencia de unos 93 puntos; como en clase vimos que una diferencia mayor a 10 ya es relevante, esta mejora es claramente importante. Pseudo-R²: sube de 0.403 a 0.407. El Modelo 2 explica algo más que el Modelo 1.

Ambos números apuntan en la misma dirección, así que concluimos que conviene incluir la interacción sex × marital_status: tiene sentido modelar el efecto del estado civil de forma distinta según el sexo. Esto confirma, además, nuestra hipótesis teórica: el premio salarial del matrimonio no es igual para varones que para mujeres.
:::
