---
title: "UsoDeInternetMundial"
format: html
---

# ================================

# PASO 1: Lectura y normalización de datos

# ================================

```{r}
# Cargamos la librería tidyverse 
library(tidyverse)

# -------------------------------
# Lectura de datos (rutas relativas)
# -------------------------------

# Leemos el archivo principal de uso de internet
internet_raw <- read_csv("../data/internet_users_world_wide.csv")

# Leemos el archivo de metadata de países
metadata <- read_csv("../data/metadata_countries_internet_users.csv")

# Exploración inicial
head(internet_raw)
glimpse(internet_raw)

head(metadata)
glimpse(metadata)
```

```{r}
# -------------------------------
# Normalización de nombres de columnas
# -------------------------------

# Visualizamos los nombres originales de las columnas
names(internet_raw)
names(metadata)

# Pasamos todo a minúsculas
names(internet_raw) <- tolower(names(internet_raw))
names(metadata) <- tolower(names(metadata))

# Reemplazamos espacios por guiones bajos
names(internet_raw) <- gsub(" ", "_", names(internet_raw))
names(metadata) <- gsub(" ", "_", names(metadata))
```

```{r}
# -------------------------------
# Limpieza inicial del dataset
# -------------------------------

# Eliminamos las primeras filas porque no contienen datos reales
# (son metadata como "Last Updated Date" y encabezados)

internet_clean <- internet_raw %>%
  slice(-c(1, 2))

# Verificamos
head(internet_clean)
```

# ================================

# PASO 2: Transformación de formato Wide a Long

# ================================

```{r}
# Renombramos columnas para facilitar el trabajo
names(internet_clean) <- c("country_name", "country_code", "datos")

# Separamos la columna en múltiples columnas
internet_separado <- internet_clean %>%
  separate(datos,
           into = c("indicator_name", "indicator_code", paste0("year_", 1960:2023)),
           sep = ",",
           extra = "merge")

# Convertimos de formato wide a long
internet_long <- internet_separado %>%
  pivot_longer(
    cols = starts_with("year_"),
    names_to = "year",
    values_to = "internet_users_pct"
  )

# Limpiamos la columna year
internet_long <- internet_long %>%
  mutate(year = gsub("year_", "", year))

# Convertimos a numérico
internet_long <- internet_long %>%
  mutate(year = as.numeric(year))

# Verificamos
head(internet_long)
glimpse(internet_long)
```

# ================================

# PASO 3: Tratamiento de valores faltantes (NA)

# ================================

```{r}
# Reemplazamos valores inválidos por NA
internet_long <- internet_long %>%
  mutate(internet_users_pct = na_if(internet_users_pct, "\""))

# Convertimos a numérico
internet_long <- internet_long %>%
  mutate(internet_users_pct = as.numeric(internet_users_pct))

# Eliminamos NA
internet_long <- internet_long %>%
  drop_na(internet_users_pct)

# Verificamos resultado final
head(internet_long)
glimpse(internet_long)
```

# ================================

# PASO 4: Cruce de datos (left_join)

# ================================

```{r}
# Unimos el dataset de uso de internet con el metadata de países
# usando como clave el código de país (country_code)

internet_full <- internet_long %>%
  left_join(metadata, by = "country_code")

# Verificamos que se hayan agregado las columnas correctamente
glimpse(internet_full)

# Vemos algunas filas para confirmar
head(internet_full)
```

# ================================

# PASO 5: Agregación de datos

# ================================

```{r}
# Calculamos el promedio de uso de internet por año y grupo de ingresos

internet_summary <- internet_full %>%
  group_by(year, incomegroup) %>%
  summarise(
    avg_internet_users = mean(internet_users_pct, na.rm = TRUE)
  )

# Vemos cómo quedó el dataset agregado
glimpse(internet_summary)
head(internet_summary)
```

# ================================

# PASO 6: Uso de función

# ================================

```{r}
# Definimos una función simple para explorar datos
explorar_datos <- function(data) {
  print("Primeras filas:")
  print(head(data))
  
  print("Estructura del dataset:")
  print(glimpse(data))
}

# Aplicamos la función a nuestro dataset final
explorar_datos(internet_full)
```

# ================================

# PASO 7: Uso de factores

# ================================

```{r}
# Convertimos incomegroup en factor ordenado

internet_summary <- internet_summary %>%
  mutate(
    incomegroup = factor(
      incomegroup,
      levels = c(
        "Low income",
        "Lower middle income",
        "Upper middle income",
        "High income"
      )
    )
  )

# Verificamos el orden
levels(internet_summary$incomegroup)
```

# ================================

# PASO FINAL: Tabla final y exportación

# ================================

```{r}

### Los datos fueron transformados a formato long para facilitar el procesamiento y análisis, y posteriormente reorganizados en formato wide para su presentación y comparación entre grupos.

# Eliminamos filas con incomegroup NA antes del pivot

internet_summary_clean <- internet_summary %>%
  drop_na(incomegroup)

# Transformamos a formato wide

resultado_final <- internet_summary_clean %>%
  pivot_wider(
    names_from = incomegroup,
    values_from = avg_internet_users
  )

# Renombramos columnas

names(resultado_final) <- c(
  "year",
  "low_income",
  "lower_middle_income",
  "upper_middle_income",
  "high_income"
)

# Agregamos nombre del indicador

resultado_final <- resultado_final %>%
  mutate(indicator_name = "Proporción de la población que usa internet (%)")

# Ordenamos

resultado_final <- resultado_final %>%
  arrange(year)

# Vemos resultado
head(resultado_final)

# Exportamos

write_csv(resultado_final, "../output/resultado_hipotesis.csv")
```

### El análisis muestra que, en términos generales, los países de menores ingresos presentan tasas de crecimiento más elevadas en el acceso a internet en comparación con los países de ingresos altos. Sin embargo, los niveles absolutos de penetración continúan siendo significativamente más bajos.
